【裁判字號】    96,訴,9266
【裁判日期】    971030
【裁判案由】    返還借款等
【裁判全文】
臺灣臺北地方法院民事判決              96年度訴字第9266號
原      告  乙○○
訴訟代理人  李富湧律師
複代理人    陳垚祥律師
被      告  丙○○
            甲○○
上  一  人  陰正邦律師
訴訟代理人
上列當事人間請求返還借款等事件，本院於九十七年十月十四日
言詞辯論終結，判決如下：
    主  文
被告丙○○應給付原告新臺幣佰拾萬元，及自民國九十六年
十一月二日起至清償日止，按年息百分之五計算之利息。
原告其餘之訴駁回。
訴訟費用由被告丙○○負擔百分之八十八，餘由原告負擔。
本判決於原告以新台幣壹佰壹拾萬元為被告丙○○供擔保後，得
假執行。
原告其餘假執行之聲請駁回。
    事實及理由
一、被告丙○○未於言詞辯論期日到場，核無民事訴訟法第38 6
    條各款所列情形，爰依原告之聲請，由其一造辯論而為判決
    。
二、原告起訴主張：
  (一)被告丙○○於民國80年12月間持面額共新臺幣（下同）330
    萬元之票據三張向原告借貸330萬元，屆期支票退票，本票
    亦不獲兌現，原告先執本票聲請法院裁定准予強制執行，結
    果僅受償執行費用，本金未獲償分文，嗣於87年7月4日，雙
    方協議被告丙○○以其所有座落台北市○○區○○段五小段
    240、241、242、247、250地號之持分土地，作價300萬元，
    並以原告持有被告丙○○交付之支票面額300萬元作為本件
    買賣價金；土地增值稅由原告負擔，土地舊欠（稅捐）由被
    告丙○○負擔。詎料，被告丙○○於查出舊欠有42,655元時
    拒不繳納，最後雙方解除買賣契約。經原告向台北市國稅局
    查詢被告丙○○除本件遭佔用之二筆土地外，在新竹市尚有
    土地一筆，經債權人吳榮鏜聲請強制執行中，原告乃聲請強
    制執行。台灣新竹地方地院民事執行處於97年2月4日以新院
    雲97執曾字第2256號通知檢送分配表一件，得知該土地已由
    債權人吳榮鏜承受，且被告丙○○尚欠有3,723,811元之債
    務未清償。因此，被告丙○○已陷於資力不足之情況已極為
    顯然，原告仍未獲償分文。被告積欠原告330萬元，迄今未
    還，經強制執行亦未獲償分文，爰依據消費借貸之法律關係
    ，請求被告丙○○應給付原告330萬元及遲延利息。
  (二)訴外人王薛杏元等82名，於66年間，以台北市○○區○○段
    五小段250、249、247、248、242、241、240地號等7筆土地
    為基地，興建鋼筋混凝土造12層壹棟集合住宅，其中247、2
    48、249、250地號土地蓋房屋；240、241、242地號土地為
    法定空地，其中門牌台北市○○○路204巷6號3樓房屋（下
    稱系爭房屋），迭經移轉，於78年8月18日由丙○○取得房
    屋及七筆地號基地之所有權，嗣丙○○負債，遭債權人聲請
    法院拍賣，將房屋及房屋坐落基地仁愛段五小段248、249地
    號拍賣由施君毅買得，並輾轉出售，最後於86年7月24日由
    被告甲○○取得所有權。丙○○所有240、241、242地號為
    法定空地，經原告聲請強制執行拍賣由第三人林宥蓉拍得。
    丙○○原有七筆土地剩下247、250地號二筆土地為其所有。
    從台北市政府工務局核發之66使字第1366號使用執照得知，
    該棟12層大樓之基地包括仁愛段五小段250、247、249、248
    、242、241、240地號七筆土地，其上建物所有權人均持分
    上述七筆土地，但從建物謄本記載及現場勘查，該棟大樓建
    物實際僅坐落在仁愛段五小段250、247、249、248地號土地
    上，且未依建號門牌位置計算持有土地面積，依光復南路20
    4巷6號同棟各樓層持有仁愛段五小段250、247、249、248四
    筆土地之面積均為19.161767平方公尺，而被告甲○○持有
    土地面積卻僅11. 4727平方公尺，不足7.689067平方公尺部
    分即應為丙○○所有。被告甲○○所有系爭房屋佔用丙○○
    7.689067平方公尺的土地，使甲○○獲得相當於租金的利益
    ，致丙○○受有相當於租金的損害。依土地法第105條準用
    同法第97條第1項計算租金，丙○○得依民法第179條關於不
    當得利之規定，主張甲○○應返還相當於五年租金計算之不
    當得利451,476元，其竟怠於向被告甲○○主張不當得利返
    還請求權，請求返還不當得利，依民法第242條規定原告爰
    依上揭法條規定以自己名義代位行使其權利。
  (三)聲明：
    1.被告丙○○應給付原告330萬元，及自起訴狀繕本送達翌
      日起至清償日止，按年息百分之五計算之利息。
    2.被告甲○○應給付丙○○451,476元，及自起訴狀繕本送
      達翌日起，至清償日止按年息百分之五計算之利息；暨自
      起訴狀繕本送達翌日起按月給付丙○○8,117元。以上丙
      ○○之受領權利於第一項之範圍內由原告代位受領。
    3.原告願供擔保，請准宣告假執行。
三、被告方面：
  (一)被告丙○○未於言詞辯論期日到場，亦未提出準備書狀作何
    聲明或陳述。
  (二)被告甲○○則抗辯：
    1.被告甲○○與另被告丙○○及原告毫不相識；就彼等間之
      債權債務關係，亦毫無所悉，是除了原證二號所示之30萬
      元之債權憑證公文書外，被告否認原證一、三號私文書證
      據之真正，尚不能認為原告對於被告丙○○確有330萬元
      之債權可資行使。縱原告對丙○○仍有30萬元及相關利息
      之債權，而原告尚不足以證明被告丙○○現仍陷於無資力
      或資力不足，自不符就代位權行使要件。
    2.被告係於86年7月間自前手即訴外人邱美芳購得系爭建物
      暨坐落基地並使用迄今。彼時系爭建物之坐落基地本來即
      僅僅標示大安區○○段○○段248、249號二筆土地，並無
      標示其他之土地。參照台北市松山地政事務所建物登記謄
      本及系爭建物所有權狀，系爭建物之坐落基地亦僅248、
      249號二筆土地。依台北市大安地政事務所97年3月7日北
      市大地一字第09730240900號函所示說明二，已指明：「
      有關本市○○區○○段五小段247、248、249、250地號土
      地上大廈之各區分所有建物實際坐落部分，經實際勘查及
      檢視各建物測量成果圖結果，本所登記之建物坐落地號與
      各區分所有建物實際坐落地號一致。」，細查被告系爭建
      物之建物登記謄本之『建物標示部』之《建物坐落地號》
      欄，亦僅有標示248、249二筆土地，並無247、250號二筆
      土地，自無占用第247、250號二筆土地甚明。
    3.系爭建物既未占用另被告丙○○之上開持份土地，則原告
      所稱系爭建物占用土地令被告獲得相當於租金之利益，即
      非可採。且擁有第247、250號土地持份之住戶，其所有之
      建物並不必然坐落於該等土地上。系爭建物既未坐落、占
      用另被告丙○○之土地，則原告所稱被告獲有相當租金之
      不當得利，即有違誤。又原告僅泛言被告占用第247、250
      號土地，獲有相當租金之利益，卻未舉證另被告丙○○所
      受損害，依最高法院46年台上字第1081號、50年第688號
      民事判決見解，實難認有何不當得利應予返還。復按「土
      地法第四十三條所謂登記有絕對效力，係為保護因信賴登
      記取得土地權利之第三人而設，是解釋登記之內容，應以
      該第三人之認知為準，始能保護信賴此項登記之第三人不
      致遭受不測之損害，以維護交易安全」，為最高法院91年
      度台上字第447號民事判決所明示。系爭建物之建物登記
      謄本之『建物坐落地號』欄、及建物所有權狀之『基地號
      』欄，既均僅僅記載、標示248、249號二筆土地，並無記
      載、標示其他土地之地號，自足以使人信賴系爭建物之坐
      落基地亦僅此二筆土地而別無其他；善意第三人於先前交
      易時無從知悉、亦無從計入之「意外」租金成本，自與登
      記之絕對效力，保障交易安全之本旨有違。縱系爭建物有
      占用丙○○該二筆土地之受益情事，然此況非無法律上之
      原因，乃被告依土地法第四十三條規定所得，是原告請求
      不當得利，仍非有理。斟酌系爭建物實際坐落基地既無該
      二筆土地、被告亦僅用供家居而未做商業用途等各節，按
      最高法院88年台上字第3331號民事判決意旨，則縱認被告
      應返還相當租金之不當得利，其標準應未達上開最高額而
      似應予酌減。
    4.聲明：
      (1)關於被告甲○○部分之訴駁回。
      (2)如受不利判決，請准提供現金或等值之銀行無記名可轉
        讓定期存單為擔保，免為假執行。
四、兩造不爭執之事項：
    系爭房屋為自86年7月24日起為被告甲○○所有，該房屋坐
    落基地登記為臺北市○○區○○段五小段248、249地號之土
    地等情，為兩造所不爭執，並有臺北市建物登記第二類謄本
    （建號全部）在卷可稽。
五、得心證之理由：
  (一)原告主張被告丙○○向其借款330萬元，迄今尚未償還乙節
    ，業據提出本票、支票、本院87民執洪6094字第17381號債
    權憑證等件為證，堪信為真實。
  (二)關於原告主張被告甲○○所有之系爭房屋雖登記坐落在臺北
    市○○區○○段五小段248、249地號之土地上，但實際上占
    用被告丙○○所有之同段247、250地號達7.689067平方公尺
    的土地，使被告甲○○獲得相當於租金之不當得利部分，查
    經本院函詢臺北市大安地政事務所，該所以卷附97年3月7日
    北市大地一字第09730240900號函函覆以：「有關本市○○
    區○○段五小段247、248、249、250地號土地上大廈之各區
    分有建物實際坐落部分，經實地勘查及檢視各建物測量成果
    圖結果，本所登記之建物坐落地號與各區分所有建物實際坐
    落地號一致」等語，足見系爭房屋並無實際占用登記基地外
    之台北市○○區○○段五小段248、249地號土地之情事。況
    原告係以：依台北市大安區○○○路204巷6號同棟各樓層持
    有仁愛段五小段250、247、249、248四筆土地之面積均為19
    .161767平方公尺，而被告甲○○持有土地面積卻僅11.4727
    平方公尺，不足7.689067平方公尺部分即應為丙○○所有等
    情自行推論系爭房屋有上開占用被告丙○○土地之情事，惟
    觀諸卷附與系爭房屋同棟各樓層建物之台北市建物登記第二
    類謄本（本院卷第70、72、74、76、78、80、82、84、86、
    88頁），其建物坐落地號均登記為台北市○○區○○段五小
    段248、249地號二筆土地，又依卷附同段247、250地號二筆
    土地之台北市土地登記第二類謄本所示（本院卷第195-232
    頁），地上建物建號部分亦未有與系爭房屋同棟房屋之建號
    ，是縱與系爭房屋同棟他樓層之建物所有人擁有同段247、
    250號二筆土地之應有部分，亦應與建物本身是否占有247、
    250號二筆土地無涉。從而，原告據此主張被告甲○○享有
    系爭房屋占用他人土地之不當得利，尚無所據。
  (三)綜上所述，原告依消費借貸之法律關係，請求被告丙○○給
    付330萬元，及自起訴狀繕本送達翌日即96年11月2日起至清
    償日止，按年息5%計算之利息，為有理由，應予准許。至原
    告依不當得利之法律關係，請求被告甲○○應給付被告丙○
    ○451,476元，及自起訴狀繕本送達翌日起至清償日止，按
    年息5%計算之利息；暨自起訴狀繕本送達翌日起按月給付被
    告丙○○8,117元，並於第一項之範圍內由原告代位受領，
    為無理由，應予駁回。
六、假執行之宣告：
    原告陳明願供擔保，以代釋明，聲請宣告假執行，經核其勝
    訴部份，與法律規定相符，爰酌定相當之擔保金額，予以准
    許；至其餘假執行之聲請，因該部份訴之駁回而失所附麗，
    不應准許。
七、訴訟費用之負擔：民事訴訟法第79條。
中    華    民    國    97    年    10    月    30    日
                  民事第二庭    法  官  歐陽漢菁
以上正本係照原本作成
如對本判決上訴，須於判決送達後20日內向本院提出上訴狀
中    華    民    國    97    年    10    月    30    日
                                書記官  王黎輝


司法院資訊處製作；財團法人民間司法改革基金會備份。
